【裁判字號】    98,訴,1319
【裁判日期】    981026
【裁判案由】    偽造文書等
【裁判全文】
臺灣臺北地方法院刑事判決              98年度訴字第1319號
公  訴  人  臺灣臺北地方法院檢察署檢察官
被      告  乙○○
上列被告因偽造文書等案件，經檢察官提起公訴（98年度偵字第
17022號），本院判決如下：
    主    文
乙○○犯詐欺取財未遂罪，處有期徒刑陸月，如易科罰金，以新
臺幣壹仟元折算壹日。
其餘被訴部分無罪。
    犯罪事實
一、乙○○明知其僅曾分次出借新臺幣（下同）二百萬元之現金
    予甲○○，其對甲○○之前妻丙○○並無任何債權存在，竟
    於九十六年十二月二十七日，檢附由甲○○所偽造甲○○及
    丙○○之不實借據及本票，內容為丙○○亦同時與甲○○共
    同積欠乙○○二千萬元（甲○○此部分所犯偽造文書罪，業
    經本院以九十八年度簡字第一００四號判決，判處有期徒刑
    六月，減為有期徒刑三月，並緩刑二年確定），具狀向本院
    聲請核發支付命令，使該本院相關承辦人員陷於錯誤，誤認
    丙○○亦為乙○○之債務人，而核發本院九十七年度促字第
    二二四號支付命令，俟該支付命令寄送至丙○○位於臺北市
    大安區○○路○段一三二巷七號四樓住所時，再由甲○○刻
    意攔截代丙○○簽收，藉此隱瞞丙○○，使其錯過支付命令
    之二十日異議期間而確定後，進而由乙○○於九十七年二月
    二十九日對丙○○（及甲○○）聲請強制執行，足以生損害
    於法院核發支付命令之正確性及丙○○。嗣丙○○於九十七
    年三月間接獲本院九十七年三月四日北院隆九十七執木字第
    一七四五二號執行命令，及臺灣桃園地方法院九十七年三月
    十七日桃院永執九十七年司執助竹字第四九九號囑託查封登
    記函，甚為震驚，旋緊急向前開法院聲請閱卷並報警處理後
    ，始悉上情，並使乙○○無法取得該等二千萬元之款項。
二、案經丙○○訴由臺灣臺北地方法院檢察署檢察官偵查起訴。
    理    由
壹、有罪部分
一、訊據被告乙○○對於確有於前揭時地，持前開不實借據及本
    票，向本院聲請對告訴人丙○○及案外人甲○○之財產於二
    千萬元之範圍內強制執行，惟矢口否認有何詐欺取財之不法
    意圖，辯稱是因為要保全對甲○○之債權，方為此等行為，
    並無詐欺之情云云。經查：
  (一)被告於九十六年十二月二十七日，檢附由甲○○所偽造甲○○及丙○○之不實借據及本票具狀向本院聲請核發支付命令
    ，使該本院相關承辦人員陷於錯誤，誤認告訴人亦為被告之
    債務人，而核發本院九十七年度促字第二二四號支付命令，
    俟該支付命令寄送至告訴人位於臺北市○○區○○路二段一
    三二巷七號四樓住所時，再由甲○○刻意攔截代告訴人簽收
    ，藉此隱瞞告訴人，使其錯過支付命令之二十日異議期間而
    確定後，進而由被告於九十七年二月二十九日聲請強制執行
    ，後因告訴人驚覺有異，向法院調卷並報警處理，始未使被
    告取得該等二千萬元之款項一情，有借據及本票、被告聲請
    核發支付命令之聲請狀、本院九十七年度促字第二二四號支
    付命令及送達證書與確定證明書、被告九十七年九十七年二
    月二十九日聲請強制執行之聲請狀、本院九十七年三月四日
    北院隆九七執木字第一七四五二號執行命令等在卷可稽，此
    情已足認定。
  (二)又本件案外人甲○○雖有積欠被告款項，但告訴人並無積欠
    被告款項一情，業據證人甲○○證述明確（見本院前揭審判
    筆錄第四頁），被告對此亦不否認，此情已足認定。是被告
    既明知僅係甲○○積欠其款項，卻仍於向法院聲請強制執行
    時，將告訴人同列為債務人，其顯有欲使法院陷於錯誤，並
    進而取得丙○○之財產之不法意圖，此情同足認定。被告雖
    辯稱其僅係欲取回所借予甲○○之借款云云，然如前述，被
    告自始至終均知其僅係借款予甲○○二百萬元，是僅甲○○
    為其債務人，倘其確無不法意圖，大可僅將甲○○列為債務
    人，而不將告訴人同列為債務人，然其不為此等作為，卻仍
    將告訴人列為其債務人，顯見被告確恐因執行甲○○之財產
    仍無法取得二千萬元，方將告訴人同列為債務人，以求能獲
    取二千萬元之財物，其有不法意圖甚明，其所辯並不足採。
  (三)綜上所述，本件事證已臻明確，被告犯行堪予認定，所辯並
    不足採。
二、核被告所為，均係犯刑法第三百三十九條第三項、第一項之
    詐欺取財未遂罪。被告已實行犯罪行為而不遂，為未遂犯，
    應依刑法第二十五條第二項之規定，減輕其刑。爰審酌被告
    所為使丙○○陷於鉅額款項支出之情境，其犯罪所生之損害
    重大，惟其主要仍係為了取回先前所借予甲○○之金錢，其
    動機尚非毫無可恕之處，及其他一切情狀，量處其有期徒刑
    六月，並諭知易科罰金之折算標準，以示懲儆。
貳、無罪部分
一、公訴意旨另以：被告明知甲○○並未取得告訴人之同意或授
    權，且自己並無出借二千萬元予甲○○之意願與資力，竟與
    黃進甲（已於九十五年十月二十二日死亡）共同基於教唆行
    使偽造私文書及意圖為自己不法所有之犯意聯絡，先於九十
    五年八月二十八日十五時許，在臺北市中山區○○○路之統
    一便利超商，教唆甲○○在附表所示之借據及本票上偽造「
    林丙○○」之簽名，並將甲○○向被告借款二千萬元之不實
    事項記載於借據上，由甲○○佯向被告借取二千萬元而行使
    之，足以生損害於告訴人，因認被告涉犯刑法第二十九條、
    第二百十條、第二百十六條之教唆行使偽造私文書罪等語。
二、按犯罪事實應依證據認定之，無證據不得認定犯罪事實；不
    能證明被告犯罪者，應諭知無罪判決，刑事訴訟法第一百五
    十四條第二項、第三百零一條第一項分別定有明文。次按事
    實之認定，應憑證據，如未能發現確實之證據，或證據不足
    以證明，自不能以推測或擬制之方法，以為裁判基礎；再犯
    罪事實所憑之證據，無論係直接證據或間接證據，其為訴訟
    上之證明，須於一般人均不致有所懷疑而得確信為真實之程
    度，始得據為有罪之認定，倘其證明尚未達此程度而尚有合
    理之懷疑存在時，本諸無罪推定原則，自應為被告無罪之諭
    知；又被告否認犯罪事實所持辯解縱使不能成立，除非有確
    實證據足以證明對於被告犯罪已無合理之懷疑外，不能遽為
    有罪之認定；刑事訴訟法規定被告有緘默權，被告基於不自
    證己罪原則，既無供述之義務，亦不負自證清白之責任，不
    能因被告未能提出證據資料證明其無罪，或對於被訴之犯罪
    事實不置可否，即認定其有罪，最高法院著有九十二年度台
    上字第二五七○號判決可資參考。從而，認定被告有罪之證
    據，定需達到使事實審審判之法官有「確信」之心證時（即
    英美法上Beyond a reasonable doubt） ，方得為被告有罪
    之判斷，若依負追訴犯罪職責之檢察官所提出之證據，尚無
    法使事實審法官有此程度之心證時，因法院僅有調查而無蒐
    集證據之義務（最高法院九十一年度台上字第五八四六號判
    決參照），且檢察官於訴訟上應負提出證據及說服之實質舉
    證責任，倘現存卷內證據尚未達有罪程度之確信時，自應為
    有利於被告之認定，最高法院亦著有九十二年台上字第一二
    八號判例可資參照。又刑法第二百十四條所謂使公務員登載
    不實事項於公文書罪，須一經他人之聲明或申報，公務員即
    有登載之義務，並依其所為之聲明或申報予以登載，而屬不
    實之事項者，始足構成，若其所為聲明或申報，公務員尚須
    為實質之審查，以判斷其真實與否，始得為一定之記載者，
    即非本罪所稱之使公務員登載不實。上訴人等以偽造之杜賣
    證書提出法院，不過以此提供為有利於己之證據資料，至其
    採信與否，尚有待於法院之判斷，殊不能將之與「使公務員
    登載不實」同視，最高法院復著有七十三年台上字第一七一
    ０號判例可資參照。
三、本件公訴人認被告涉犯教唆行使偽造私文書罪，無非係以證
    人甲○○於偵查中證述確實是被告與黃進甲要其簽告訴人之
    簽名為其依據。訊據被告堅詞否認有該等行為，辯稱其完全
    不知道甲○○並未經過告訴人之同意，即代告訴人簽名等語
    。經查，證人甲○○於本院審理中，經告以其偽證之處罰，
    並與其多次確認後，仍結證稱被告確實並不知道其偽造告訴
    人之簽名一情（見本院前揭審判筆錄第四頁），因本件另一
    知悉詳情之黃進甲已經死亡，在被告否認犯罪，證人甲○○
    又已承認其先前於偵查中所證述是被告與黃進甲要其簽告訴
    人之簽名為不實陳述之情形下，當認依卷內之證據，尚不足
    使本院形成被告有罪確信之心證，是此部分即應為其有利之
    認定。
四、綜上所述，依卷內所存之證據，並不足認被告有檢察官起訴
    書所指之犯行，是本前述說明，此部分即應為被告有利之認
    定，而為無罪之諭知。
五、至證人甲○○於本院審理中，已自白其先前於偵查中具結後
    證述係被告教唆其簽告訴人之署名一情係虛偽陳述（見本院
    前開審判筆錄第四頁），此部分是否另涉偽證罪，當嗣本案
    確定後，由有偵查權之機關另行依法處理，附此敘明。
據上論斷，應依刑事訴訟法第三百零一條第一項、第二百九十九
條第一項前段，刑法第三百三十九條第三項、第一項、第二十五
條第二項、第四十一條第一項前段，刑法施行法第一條之一，判
決如主文。
本案經檢察官張成業到庭執行職務。
中    華    民    國    98    年    10    月    26    日
                  刑事第十四庭審判長法  官  吳冠霆
                                    法  官  賴武志
                                    法  官  李殷君
上正本證明與原本無異。
如不服本判決應於收受送達後10日內向本院提出上訴書狀，並應
敘述具體理由；其未敘述上訴理由者，應於上訴期間屆滿後20日
內向本院補提理由書（均須按他造當事人之人數附繕本）「切勿
逕送上級法院」。告訴人或被害人如對於本判決不服者，應具備
理由請求檢察官上訴，其上訴期間之計算係以檢察官收受判決正
本之日期為準。
                                    書記官  黃鈴容
中    華    民    國    98    年    10    月    26    日
附錄法條：刑法第三百三十九條
（普通詐欺罪）
意圖為自己或第三人不法之所有，以詐術使人將本人或第三人之
物交付者，處 5 年以下有期徒刑、拘役或科或併科 1 千元以下
罰金。
以前項方法得財產上不法之利益或使第三人得之者，亦同。
前二項之未遂犯罰之。


司法院資訊處製作；財團法人民間司法改革基金會備份。
